【裁判字號】    94,上易,170
【裁判日期】    950523
【裁判案由】    清償借款
【裁判全文】
臺灣高等法院臺南分院民事判決  94年度上易字第170號
上  訴  人  丙○○
訴訟代理人  楊惠雯  律師
被 上 訴人  華南商業銀行股份有限公司
法定代理人  甲○○
訴訟代理人  曾柏暠  律師
上列當事人間請求清償借款事件，上訴人對於中華民國九十四年
八月三十日臺灣臺南地方法院第一審判決（九十四年度訴字第七
三號）提起上訴，本院於九十五年五月九日言詞辯論終結，判決
如下：
      主      文
原判決關於命上訴人給付部分，暨訴訟費用（確定部分除外）之
裁判均廢棄。
上開廢棄部分，被上訴人在第一審之訴駁回。
第一審（確定部分除外）及第二審訴訟費用由被上訴人負擔。
      事  實  及  理  由
一、按共同訴訟中，一人之行為或他造對於共同訴訟人中一人之
    行為及關於其一人所生之事項，除別有規定外，其利害不及
    於他共同訴訟人，民事訴訟法第五十五條定有明文；本件上
    訴人之上訴理由係抗辯伊非系爭借款契約之連帶保證人，不
    負系爭借款之連帶保證責任等語，核係關於其一人所生之事
    項，揆諸首開說明，本件上訴之效力自不及於原審共同被告
    乙○○、楊甫仁二人，合先敘明。
二、被上訴人主張：原審共同被告乙○○於民國九十三年六月十
    一日邀同上訴人及原審共同被告楊甫仁為連帶保證人，向渠
    借款新台幣（下同）九十八萬五千元，約定借款期間自九十
    三年六月十一日起至同年十二月十一日止，自借款日起依渠
    銀行基準利率加碼二．四七六％按月計付利息，嗣依渠銀行
    基準利率調整時隨同調整；借款人不依約清償本金時，其逾
    期在六個月以內部分，另按上開利率百分之十，逾期超過六
    個月部分，另按上開利率百分之二十計付違約金（下稱系爭
    借款）。系爭借款已於九十三年十二月十一日到期，借款人
    乙○○未依約清償（利息利率已調整為年息百分之六．０二
    八），尚欠本金九十八萬五千元，及如原判決主文第一項所
    示之利息及違約金，上訴人係系爭借款之連帶保證人，自應
    負連帶清償之責；為此，本於消費借貸及連帶保證之法律關
    係，求為命上訴人與原審共同被告乙○○、楊甫仁連帶給付
    如原判決主文所示之本金、利息及違約金；原審判命上訴人
    如數給付並無不合，且系爭借款借據雖非上訴人親自簽名，
    惟上訴人於原審言詞辯論期日自認：伊印章一直放在乙○○
    處，所以乙○○直接拿去辦理展期等語，足認上訴人對於印
    章之真正並未否認；況依上訴人不爭執真正之另紙八十六年
    五月十七日授信約定書第一、二、十四條之約定，上訴人對
    於系爭借款亦應負連帶保證之責；系爭借款借據上之上訴人
    印文與上揭授信約定書，及另紙一百萬元借款借據上之印文
    雖有不同，應係印章使用多年，致印文失真之故，系爭借款
    借據上之印文確係上訴人所有等語；並聲明：(一)上訴駁回。
    (二)第二審訴訟費用由上訴人負擔（原審判決後，未據共同被
    告乙○○、楊甫仁聲明不服，本件上訴人之上訴效力復不及
    於其等二人，原審就其二人所為之判決已確定，不在本院審
    理範圍）。
三、上訴人則以：伊並未在系爭借款借據上簽名、用印，亦未授
    權他人在系爭借款借據上簽名，被上訴人復未辦理對保手續
    ，系爭借款借據上「丙○○」之簽名及印文均非真正，且伊
    在原審始終未自認系爭印文為真正，原審之言詞辯論記載有
    誤，不足為伊不利之證明，伊既未擔任主債務人乙○○之連
    帶保證人，自不負系爭借款之連帶清償之責等情詞，資為抗
    辯；並聲明：(一)原判決不利於上訴人部分廢棄。(二)被上訴人
    在第一審之訴駁回。(三)第一、二審訴訟費用由被上訴人負擔
    。
四、被上訴人主張原審共同被告乙○○於九十三年六月十一日邀
    同楊甫仁及上訴人為連帶保證人，向渠借款九十八萬五千元
    ，約定清償期為九十三年十二月十一日，詎借款人乙○○屆
    期並未清償借款債務，尚欠本金九十八萬五千元及如原判決
    主文第一項所示之利息、違約金等情，固據被上訴人於原審
    提出系爭借款借據、授信約定書、放款交易明細帳、基準利
    率歷次變動明細表等件（原審卷六頁至十四頁、十六頁）為
    證，惟為上訴人否認，並以上情置辯；是本件訴訟首應審究
    者，厥為上訴人是否擔任系爭借款債務之連帶保證人？上訴
    人是否已於系爭借款借據上用印或簽名？上開事實之真正，
    應由何造負舉證之責？
五、按當事人主張有利於己之事實者，就其事實有舉證之責任，
    民事訴訟法第二百七十七條前段定有明文；至按民事訴訟法
    第三百五十八條第一項規定：私文書經本人或其代理人簽名
    、蓋章，得推定私文書為真正者，係以私文書確經本人或代
    理人簽名、蓋章之事實，於兩造間已無爭執者而言，若訴訟
    當事人否認私文書上簽名、蓋章之真正，自無上開條文規定
    之適用；本件上訴人自始否認擔任借款人乙○○就系爭借款
    債務之連帶保證人，並抗辯系爭借款借據上「丙○○」署押
    及印文之真正，被上訴人主張系爭借款借據上之「丙○○」
    印文，與另紙上訴人不爭執真正之授信約定書上留存之印鑑
    印文相符，系爭借款借據為真正等語，揆諸上開說明，即嫌
    速斷，而無足採；是被上訴人就主張上訴人已在系爭借款借
    據上簽名、蓋章，及同意擔任連帶保證人等有利於己之事實
    ，自應首先負舉證之責。
六、被上訴人就上揭主張有利於己之事實，固以提出系爭借款借
    據，及上訴人不爭執真正之另紙八十六年六月十日之一百萬
    元借據、八十六年五月十七日之授信約定書原本，請求囑託
    鑑定為其證據方法；惟查：
（一）借款人乙○○先後於八十六年六月十日、九十三年六月十
      一日各向被上訴人借款一百萬元及九十八萬五千元，其中
      一百萬元借款債務並由原審共同被告楊甫仁及上訴人為連
      帶保證人，借據上除有各債務人之署押、印文外，上訴人
      並另於八十六年五月十七日之授信約定書上親自簽名、蓋
      印；至於系爭借款借據上，連帶保證人欄載明之連帶保證
      人係楊甫仁及「丙○○」名義者，有被上訴人於原審提出
      之上揭二筆借款債務之借據，及其上附有上訴人丙○○印
      鑑式樣，而由上訴人於八十六年五月十七日簽名、用印之
      授信約定書附卷（分別附於原審卷六、九頁，及本審卷
      三一頁至三三頁）可參。即上訴人對於上揭授信約定書及
      一百萬元借款借據上之「丙○○」印文，係屬真正乙情復
      不爭執。
（二）又本院將上開八十六年五月十七日授信約定書、八十六年
      六月十日之一百萬元借款借據，及系爭借款借據原本，一
      併檢送囑託財團法人中華民國企業技術鑑定委員會鑑定，
      經該委員會以組成比例之檢查、印文測量、摺疊法
      、重疊法、放大比對法等方式，就上開三項文件上「
      丙○○」印文樣本進行鑑定結果：
    (1)印文測量結果：上開三項文件中之「丙○○」印文，其中
      三顆印鑑大小，「楊」、「泰」、「河」三字大小，經細
      部測量結果均相同（印鑑長約1.10公分，寬約1.10公分。
      「楊」：「木」部長約0.60公分，寬約0.20公分：「昜」
      部長約0.60公分，寬約0.32公分。「泰」：長約0.45公分
      ，寬約0.50公分。「河」：「水」部長約0.40公分，寬約
      0.15公分。「可」部長約0.40公分，寬約0.30公分）。
    (2)至以放大觀察比對法比對結果：其中(甲)授信約定書上「丙
      ○○」三字及(乙)八十六年六月十日一百萬元借款借據上之
      「丙○○」三字，分別與(丙)系爭借款借據上之「丙○○」
      三字均有三處不同，其中(丙)系爭借款借據之「昜」字右下
      角之上勾處，倒勾尖角明顯可見，至於(甲)授信約定書、(乙)
      借據之倒勾處尖角則有明顯缺損；又「泰」字下方之「水
      」部中間處，(甲)授信約定書、(乙)借據則可見明顯空隙，惟
      (丙)系爭借款借據則否；此外「河」字右側「可」部下方倒
      勾處，(甲)授信約定書、(乙)借據之倒勾係呈弧型形狀，至於
      (丙)系爭借款借據之倒勾則略呈九十度直角形狀。
    (3)基上，鑑定結果因認：(甲)八十六年五月十七日授信約定書
      之正本，及(乙)八十六年六月十日借據之正本上「丙○○」
      印文，與(丙)系爭借款借據之正本上「丙○○」之印文不相
      符等情，此有該鑑定委員會於九十五年三月二十日，以（
      95)北技字第０三００三號函，檢送內附各放大圖片之印
      文鑑定報告書在卷（本審卷二十頁─鑑定報告書外放）
      可稽。本院審酌上開鑑定報告所採鑑定方式、步驟並無明
      顯違背一般經驗與論理法則情形，上開鑑定結果之專業判
      斷應堪採信。
（三）綜上：
    (1)系爭借款借據上「丙○○」印文與上訴人自認真正之授信
      約定書及八十六年六月十日借據上「丙○○」印文不符，
      被上訴人就此雖再抗辯系爭「丙○○」印文因使用多年，
      難免失真云云，惟參諸上開鑑定報告書內附印文放大圖片
      所示各式情形中，契約成立時間在後之系爭借款借據上「
      丙○○」印文，較諸另二份「丙○○」印文樣本為完整無
      缺，顯無使用多年，印文失真情形，被上訴人上揭再抗辯
      核與常情不符，亦無足採。
    (2)系爭借款借據之私文書上之上訴人印文既非真正，自不得
      僅憑「丙○○」字樣即推定私文書為真正；參以被上訴人
      於原審自陳：九十三年乙○○曾經到銀行辦理展期，再重
      新借款。系爭借款借據上之「丙○○」係由乙○○代為簽
      名等語（原審卷三六頁），上訴人既否認授權乙○○代為
      簽名，被上訴人復未舉證證明上訴人有何授權借款人乙○
      ○於系爭借款借據上簽名之事實，難認上訴人就乙○○代
      簽名之事實應負授權人之責任。是系爭借款借據私文書之
      真正未經被上訴人證明為真正，上訴人抗辯並未擔任系爭
      乙○○就系爭借款債務之連帶保證人者，尚非無據。
    (3)被上訴人雖又抗辯上訴人於原審法院九十四年二月十五日
      審理時，已自認「九十三年乙○○去辦理展期並沒有通知
      我們，我們的印章也一直放在他那邊，所以他直接拿去辦
      理展期」等語（原審卷三六頁），足認上訴人並未否認系
      爭九十三年六月十一日借據上「丙○○」印文之真正云云
      ，惟上訴人自始均未自認系爭借款借據上印文為真正，縱
      依原審法院上揭筆錄之記載，上訴人僅陳述借款人乙○○
      持伊印章自行辦理展期等語而已，並未就系爭借款借據上
      「丙○○」印文之真正與否表示意見，難認已有自認印文
      為真正之意思至明。況系爭借款借據上「丙○○」印文確
      非上訴人所有，已如上述，乃被上訴人猶爭執上訴人於原
      審已自認印文為真正云云，自不足採。凡此種種，堪信上
      訴人抗辯其未同意擔任乙○○就系爭九十八萬五千元借款
      債務之連帶保證人者，與實情相符，應堪信採。
七、被上訴人另再抗辯：上訴人不爭執真正之八十六年五月十七
    日授信約定書之第一、二、十四條約定，上訴人對於系爭借
    款亦應負連帶保證之責云云；惟查：上開授信約定書僅載明
    ：本約定書所稱一切債務，係指立約人對貴行所負之票據、
    借款、墊款、保證等債務及其他債務，並包括其利息、遲延
    利息、違約金、損害賠償及其他有關費用（第一條）。立約
    人於名稱、組織、章程內容、留存印鑑、代表人、代表人權
    限範圍或其他足以影響貴行權益變更之情事發生時，應即以
    書面將變更情事通知貴行，並辦妥變更或註銷留存印鑑之手
    續，於未為前項通知及變更或註銷留存印鑑手續前與貴行所
    為之交易，立約人均願負其責任，如因而造成貴行損害，並
    負賠償責任（第二條）。為便於嗣後立約人與被上訴人一切
    受（授）信往來，立約人同意憑後列留存印鑑式樣蓋（簽）
    於受（授）信契據，即生效力（第十四條）等情，此有上開
    卷附之授信約定書可參；是上開授信約定書之約定事項，僅
    及於立約人即上訴人之個人債務，並不包括擔保他人之債務
    ，至於第十四條固約定「立約人同意憑後列留存印鑑式樣蓋
    （簽）於受（授）信契據，即生效力」等語，惟仍以立約人
    有另與被上訴人成立契約之意思表示為必要至明，本件上訴
    人既無與被上訴人訂立連帶保證契約，及同意擔任乙○○就
    系爭借款債務之連帶保證人之意思表示，被上訴人再抗辯：
    上訴人應依上開授信約定書第十四條約定，負連帶保證責任
    云云，亦嫌無據而不足採。
八、綜上，本件上訴人既未在系爭借款借據上簽名、蓋章，亦無
    證據足資證明上訴人同意擔任乙○○就系爭九十八萬五千元
    借款債務之連帶保證人，自不負連帶保證責任；被上訴人主
    張借款人乙○○未按期清償本息，尚欠本金九十八萬五千元
    及如原判決主文第一項所示之利息及違約金，應由上訴人負
    連帶清償之責，而本於消費借貸及連帶保證之法律關係，求
    為命上訴人與原審共同被告乙○○、楊甫仁連帶如數給付之
    判決（原審共同被告乙○○、楊甫仁並未聲明不服），即屬
    無據，不應准許；原審未遑詳察，遽為上訴人敗訴之判決，
    自有未洽；上訴意旨指摘原判決不當，求予廢棄改判，為有
    理由，自應由本院予以廢棄改判如主文第二項所示。
九、本件事證已臻明確，上訴人請求就系爭借款借據之上訴人簽
    名部分再送鑑定者，本院認無必要；此外兩造其餘攻擊防禦
    方法之陳述，與判決結果並無影響，爰不一一論述，併此敘
    明。
十、據上論結，本件上訴為有理由，依民事訴訟法第四百五十條
    、第七十八條，判決如主文。
中    華    民    國    95    年    5    月    23     日
                    民事第二庭
                                審判長法  官  丁  振  昌
                                      法  官  李  素  靖
                                      法  官  李  文  賢
上為正本係照原本作成。
不得上訴。
中    華    民    國    95    年    5    月    24     日
                                      書記官  劉  清  洪
                                                   K


司法院資訊處製作；財團法人民間司法改革基金會備份。
